臺灣臺中地方法院刑事判決
111年度交訴字第329號
公  訴  人  臺灣臺中地方檢察署檢察官
被      告  丘蕙芳


上列被告因肇事逃逸案件，經檢察官提起公訴（111年度偵字第2
6633號），本院判決如下：
    主    文
丘蕙芳犯駕駛動力交通工具發生交通事故，致人傷害而逃逸罪，
處有期徒刑陸月，如易科罰金，以新臺幣壹仟元折算壹日。緩刑
貳年，並應於緩刑期內接受受理執行之地方檢察署觀護人所舉辦
之法治教育參場次。緩刑期間付保護管束。
    犯罪事實
一、丘蕙芳於民國111年5月19日13時4分許前某時，駕駛車號000
    0-00號自用小客車，沿臺中市西屯區文心路3段由西南往東
    北方向行駛，而於同日13時4分許，行經臺中市西屯區文心
    路3段與青海路交岔路口處停等紅燈，本應注意車前狀況，
    並隨時採取必要之安全措施，而依當時天候晴、日間自然光
    線，柏油路面乾燥、無缺陷、無障礙物，視距良好，客觀上
    並無不能注意之情事，竟疏未注意車前其他用路車輛動向，
    適有陳芸芸騎乘車號000-000號普通重型機車亦在同車道右
    前方待轉區停等紅燈，迨其等所在路段號誌轉為綠燈之際，
    陳芸芸所騎機車向前原欲左轉青海路，因未至右側青海路之
    待轉區，該機車緩慢前行並向左側偏駛，丘蕙芳駕車直行，
    其駕駛車輛右側車身與陳芸芸所騎機車左側車身不慎發生碰
    撞，陳芸芸因而人車倒地，且受有左側踝部挫傷、左側大腳
    趾開放性傷口伴有趾甲損傷等傷害(經檢察官為不起訴處分
    ，非本案起訴範圍)。詎丘蕙芳肇事致陳芸芸受傷後，竟未
    採取救護或其他必要措施，竟基於肇事致人受傷逃逸之犯意
    ，未協助陳芸芸就醫，亦未留下聯絡方式，逕自駕駛該車離
    開現場而逃逸。嗣經警據報到場處理，始悉上情。
二、案經陳芸芸訴由臺中市政府警察局第六分局報告臺灣臺中地
    方檢察署檢察官偵查起訴。
    理  由
壹、證據能力方面：
    本案據以認定被告丘蕙芳犯罪之被告以外之人於審判外之言
    詞或書面證據等供述證據：證人即告訴人陳芸芸於警詢時之
    證述與職務報告等部分，被告及公訴人在本院111年11月3日
    審理時，均表示同意作為證據使用(見本院卷第58-61頁)，
    復經本院審酌認前開警詢為警員依法通知詢問，又該職務報
    告則為承辦警員記載本案偵辦經過，該等證據之作成或取得
    並無違法、不當或顯不可信之情況，均屬適當，依刑事訴訟
    法第159條之5第1項之規定，具有證據能力。又本案認定事
    實引用之卷內其餘非供述證據，均與本案待證事實具有關聯
    性，並無證據證明係公務員違背法定程序取得，依同法第15
    8條之4規定反面解釋，亦均有證據能力。
貳、實體部分：
一、認定犯罪事實所根據之證據及理由：   
    訊據被告矢口否認有何駕駛動力交通工具發生交通事故，致
    人傷害而逃逸之犯行，辯稱：伊當時是直行車，告訴人陳芸
    芸沒有兩段式左轉，伊沒有撞到告訴人，當時伊沒有發現告
    訴人跌倒，當時伊緊急煞車係因為告訴人好像有點要左轉，
    當時伊認知可以保護彼此，始而緊急煞車，綠燈時，後面車
    輛對伊鳴按喇叭，伊始駕車離開現場，後來伊在下一個路口
    繞回來現場，約1、2分鐘伊即回到現場，當時告訴人已經不
    在現場云云。惟查：
  ㈠按汽車行駛時，駕駛人應注意車前狀況，並隨時採取必要之
    安全措施，道路交通安全規則第94條第3項前段定有明文。
    本案被告既曾考取普通小型車駕駛執照，此有公路監理電子
    閘門證號查詢機車駕駛人1紙附卷可稽【見臺灣臺中地方檢
    察署111年度偵字第26633號偵查卷宗(下稱偵卷)第65頁】，
    是其對於前開規定自應知之甚詳，並予遵守。經查，本案交
    通事故地點係臺中市西屯區文心路3段與青海路交岔路口內
    某處，被告駕駛之汽車與告訴人所騎機車均同沿臺中市西屯
    區文心路3段由西南往東北方向行駛，此有道路交通事故現
    場圖、道路交通事故調查報告表㈠㈡各1紙、現場照片3張、路
    口監視器錄影畫面截圖照片22張、民眾提供事故現場照片1
    張、Google地圖實景圖1張在卷可稽(見偵卷第29、31-33、4
    2-43、47-49、87-95、99-109、49、97頁)；再依卷附前揭
    道路交通事故現場圖、道路交通事故調查報告表㈠、現場照
    片及路口監視器錄影畫面截圖照片所示，可知本案交通事故
    發生當時天候晴、日間自然光線、柏油路面乾燥、無缺陷、
    無障礙物、視距良好，客觀上並無不能注意之情事。
  ㈡告訴人確有於上開時、地，騎機車向前欲左轉青海路，因未
    至右側青海路之待轉區，向左側偏駛，所騎機車左側車身遭
    同向直行之被告所駕駛車輛碰撞倒地等情，業據證人即告訴
    人陳芸芸於警詢時證述：伊從文心路3段機車左轉待轉格起
    步，綠燈時，本欲左轉青海路，一開始伊沒有看到青海路有
    左轉待轉區，發現時已經綠燈，其他車輛一直前進，因而無
    法向右靠到青海路之機車左轉待轉區，伊雖然打左方向燈欲
    左轉青海路，但剛起步前進，還沒有左轉，前進約1、2公尺
    ，即遭小客車撞倒，該車從伊左後方駛來，將伊撞倒，該車
    有停下約1、2秒，伊倒在該車右前車頭，該車駕駛人沒有搖
    下車窗查看，也沒有下車與伊對話，就直接駛離，撞擊雖然
    力道沒有很大，該車還是將伊撞倒，被告於擦撞後有停下來
    ，伊倒在該車右前方距離很近，伊遭撞到後，該車就直接開
    走，伊原本無法將機車扶起，其他路過汽車有停下來，路過
    車輛駕駛人詢問伊需不需要幫忙，伊將機車扶起但還是發不
    動，伊便將機車牽到路邊，路過車輛駕駛人停到路旁，告知
    伊有拍到事故現場照片及肇事駛離之汽車，便提供現場照片
    等語甚詳(見偵卷第19-27、35頁)，且經本院當庭勘驗路口
    監視器錄影畫面，勘驗結果略以：錄影時間111年5月29日13
    時4分18秒許起，告訴人騎機車在文心路3段與青海路交岔路
    口停等紅燈，而於同日13時4分23秒許，可見告訴人所騎機
    車起駛並向左偏駛，被告亦駕駛汽車同向行駛在告訴人所騎
    機車左後方，於同日12時4分26秒許，被告駕駛之車輛右前
    車頭緊貼告訴人騎乘之機車左側車身，告訴人隨即在交岔路
    口內傾倒，告訴人於機車倒地後，站立原地，被告所駕駛車
    輛亦煞車靜止於原地十餘秒後，被告駕駛之車輛駛離現場，
    告訴人猶持續站於原地，另有對向等待左轉之女性汽車駕駛
    人下車靠近告訴人並與之對話，直至同日13時10分許，告訴
    人始將該機車牽引離開路口監視器畫面等情，此有本院勘驗
    筆錄1份附卷供參(見本院卷第35-36頁)，足徵告訴人於案發
    前，騎機車在同車道停等紅燈，後方被告車輛與告訴人所騎
    機車幾近同時起駛，被告駕駛之車輛原先在告訴人所騎機車
    左後方，直至兩車擦撞後，被告駕駛之車輛已更易位置，該
    車右前車頭已前行移動至告訴人騎乘之機車左側車身，此亦
    有路口暨現場監視器錄影畫面截圖照片4張附卷供參(見本院
    卷第43-45、67-69頁)，可知被告車輛與告訴人機車發生擦
    撞前，兩車原先均在同車道停等紅燈，而於碰撞事故發生當
    時，兩車均已起駛，且被告車輛煞停於交岔路口內某處，被
    告亦於本院準備程序及審理時陳稱：伊緊急煞車是因為告訴
    人好像有點要左轉的情形，當時伊認知是伊可以保護彼此，
    所以伊緊急煞車；伊認為當時機車不應該出現在伊車輛右前
    方，後來伊看到告訴人站起來，伊心想好險，伊本來想要打
    開車門向對方表示不應該這樣開車，但因為當時是綠燈，後
    方車輛鳴按喇叭，伊即駕車離開現場等語(見本院卷第33-34
    、63頁)，可知被告最初車輛位置係在告訴人機車左後方，
    竟未確實注意告訴人騎車向左偏駛之車前狀況，以致其後與
    告訴人所騎機車間隔不足，因而緊急煞車，隨即發生本案擦
    撞事故甚明，倘被告注意其車前狀況，採取必要之安全措施
    而適當閃避告訴人所騎機車，將不至於發生該車禍事故，足
    認被告上揭駕車行為自有違反道路交通安全規則第94條第3
    項規定，而有過失；再者，告訴人因上開交通事故而送往林
    新醫院急診救治，確實受有左側踝部挫傷、左側大腳趾開放
    性傷口伴有趾甲損傷等傷害，此有林新醫院診斷證明書1紙
    附卷供參(見偵卷第25頁)。從而，被告過失行為與告訴人之
    傷害結果間，具有相當因果關係，亦可認定。是被告所辯，
    洵非可採。
　㈢被告雖以前揭情詞置辯，然：
　⒈按所謂「逃逸」，依文義解釋，係指自肇事現場離開而逸走
    ，使人無法在肇事現場經由目視掌握肇事者與事故關聯性的
    行為。惟肇事者終將離開現場，殆不可能始終留在現場，究
    其犯罪之內涵，除了離開現場（作為）之外，實因其未履行
    因肇事者身分而產生之作為義務（不作為），是本罪結合學
    理上所稱之作為犯及不作為犯之雙重性質。職是，應進一步
    探究者，乃發生交通事故致人死傷者，於離開現場前究有何
    種之作為義務，此亦為大法官解釋理由書曉諭釐清之面向。
    逃逸之文義解釋既有分歧，則立法沿革之主觀解釋與規範目
    的之客觀解釋，有其關鍵意義，審諸法規範目的，駕駛動力
    交通工具為維持現代社會生活所必需，交通事故已然為必要
    容忍的風險，則為保障事故發生後之交通公共安全、避免事
    端擴大，及為保護事故被害人之生命、身體安全，自須要求
    行為人留在現場，即時對現場為必要之處理、採取救護、救
    援被害人行動之義務，復鑑於有別於其他案件─交通事件證
    據消失迅速(通常交通事故現場跡證必須立刻清理)之特性，
    為釐清肇事責任之歸屬，確保交通事故參與者之民事求償權
    不致求償無門(惟基於不自證己罪原則，國家刑事追訴利益
    不在保障範圍)，於此規範目的，亦可得出肇事者有在場，
    對在場被害人或執法人員不隱瞞身分之義務。此由歷次立法
    說明「為維護交通，增進行車安全，促使當事人於事故發生
    時，能對被害人即時救護，俾減少死傷，以保護他人權益並
    維護社會秩序」、「肇事逃逸者延誤受害者就醫存活的機會
    ，錯失治療的寶貴時間」、「為使傷者於行為人駕駛動力交
    通工具發生交通事故之初能獲即時救護，該行為人應停留在
    現場，向傷者或警察等有關機關表明身分，並視現場情形通
    知警察機關處理、協助傷者就醫、對事故現場為必要之處置
    等，故縱使行為人駕駛動力交通工具發生交通事故致人死傷
    係無過失，其逃逸者，亦應為本條處罰範圍，以維護公共交
    通安全、釐清交通事故責任」，可知依立法沿革之主觀解釋
    亦得印證。核與遺棄罪迥然有別。是故，所謂「逃逸」係指
    離開事故現場而逸走之行為，駕駛人於發生交通事故致人死
    傷時，應有在場之義務，至於駕駛人對於事故發生有無過失
    、被害人是否處於無自救力狀態、所受傷勢輕重，則非所問
    。交通事故駕駛人依其在場義務，應留置現場等待或協助救
    護，並確認被害人已經獲得救護，或無隱瞞而讓被害人、執
    法人員或其他相關人員得以知悉其真實身分、或得被害人同
    意後始得離去。倘若不然，駕駛人不履行停留現場之義務而
    逕自離去(包含離去後折返卻未表明肇事者身分)，自屬違反
    誡命規範而構成逃逸（最高法院110年度台上字第 4675號判
    決意旨參照）。
　⒉本案被告車輛與告訴人所騎機車發生擦撞，致告訴人機車倒
    地後，被告所駕駛車輛曾靜止於原地十餘秒後，始駛離現場
    ，前經本院勘驗路口監視器畫面屬實；又被告於前揭時、地
    ，駕駛汽車與告訴人機車發生交通事故當時，曾經緊急煞車
    ，並試圖開啟車門與告訴人對話等情，業為被告所自承(見
    本院卷第63頁)，足認被告對於其所駕駛車輛與告訴人機車
    發生本件擦撞事故乙事，要難諉為不知；況乎，被告前於本
    院準備程序及審理時供承：伊因後車一直鳴按喇叭，始直行
    離開，後來在下一個路口繞回現場，約僅1、2分鐘就返回現
    場，當時告訴人已經不在現場等語(見本院卷第34、63頁)，
    益徵被告顯已知悉與告訴人發生本件交通事故並致告訴人車
    倒地情狀，否則豈有特意繞駛返回現場，探查案發後現場發
    展之必要。再者，被告既已知悉其肇事致告訴人人車倒地之
    事實，告訴人確有可能因擦撞或倒地摩擦而受傷之高度可能
    ，一般有通常社會經驗及智識程度之成年人，顯可預見告訴
    人遭遇本案交通事故倒地，其皮膚肌肉當受有擦挫傷之可能
    ，然被告卻仍未下車查看、採取任何救護措施或等待警察到
    場處理，猶決意離開現場，顯見被告於事故發生後，欲規避
    己身民、刑事責任，故為逃避之心態，其主觀上當具有肇事
    逃逸之故意，至屬明確。是被告上開所辯，實難作為有利於
    被告之認定。
　㈣綜上所述，被告前揭所辯，尚難採信。本案事證明確，被告
    犯行洵堪認定，應予依法論科。
二、論罪科刑：
  ㈠核被告所為，係犯刑法第185條之4第1項前段之駕駛動力交通
    工具發生交通事故，致人傷害而逃逸罪。至起訴意旨雖認被
    告就其與告訴人間發生交通事故，致告訴人受有前揭傷勢乙
    節並無過失云云，惟被告本案駕車行為，確實存在未注意車
    前狀況之過失情形，業如前述，自難遽以刑法第185條之4第
    2項規定予以減輕或免除其刑。從而，起訴意旨此部分認定
    尚有誤會，附此敘明。
  ㈡爰以行為人之責任為基礎，審酌被告駕車上路，疏未注意車
    前尚有告訴人向左偏駛之狀況，未能及時避煞，肇致本案車
    禍事故發生，造成告訴人受有上開傷勢，被告行為確有過失
    ，竟無視本案告訴人受傷之事實，逕自駕車逃逸，置被害人
    安危於不顧，所為於法有違，惟考量被告犯後固否認犯行，
    然就其於發生交通事故後離開現場之客觀事實猶坦認在卷，
    兼衡被告過去並無前科，有臺灣高等法院被告前案紀錄表1
    份在卷供參(見本院卷第13頁)，素行良好，暨其學歷、經歷
    及經濟生活狀況(詳如本院卷第64頁所示)等一切情狀，量處
    如主文所示之刑，併諭知易科罰金之折算標準，以資懲儆。
  ㈢末查，被告未曾因故意犯罪受有期徒刑以上刑之宣告，有臺
    灣高等法院被告前案紀錄表1份附卷可佐(見本院卷第17頁)
    ，本院審酌被告因一時失慮，致觸犯本件刑章，本案被
    告於肇事後，雖未留於現場為適當救護，亦未提供其聯絡方
    式即逕自駕車離去，固有不該，衡之本件客觀情節，考量告
    訴人因本案車禍所受前揭傷害之傷勢尚屬輕微；且肇事地點
    為臺中市西屯區文心路3段與青海路交岔路口，尚非杳無人
    煙之道路，案發時點正值中午，告訴人尚不至於因被告離去
    即發生難以彌補之其他危害，被告肇事逃逸所可能衍生之危
    害程度尚且非重，酌以被告年事已高，本院認為被告經此偵
    、審程序及科刑之宣告後，當能知所警惕，故認前開所宣告
    之刑以暫不執行為適當，爰依刑法第74條第1項第1款之規定
    ，併予宣告緩刑2年，另被告駕車肇事後擅自離去，其守法
    觀念顯有不足，為使被告對自身行為有所警惕，重建其正確
    法治觀念，併依刑法第74條第2項第8款規定，命被告應參加
    法治教育3場次，暨依刑法第93條第1項第2款規定，諭知被
    告於緩刑期間付保護管束；倘被告不履行且情節重大，足認
    原宣告之緩刑難收其預期效果，而有執行刑罰之必要者，依
    刑法第75條之1第1項第4款規定，得撤銷其緩刑宣告，附此
    敘明。
據上論斷，應依刑事訴訟法第299條第1項前段，刑法第185條之4
第1項前段、第41條第1項前段、第74條第1項第1款、第2項第8款
、第93條第1項第2款，刑法施行法第1條之1第1項，判決如主文
。
本案經檢察官尤開民提起公訴，檢察官謝道明到庭執行職務。
中　　華　　民　　國　 111　　年　　11　　月　　24　　日
　　　　　　　　　刑事第四庭  審判長法　官　唐中興
                                    法  官  李怡真
                                    法  官  湯有朋
以上正本證明與原本無異。
如不服本判決應於收受送達後20日內向本院提出上訴書狀，並應
敘述具體理由；其未敘述上訴之理由者，應於上訴期間屆滿後20
日內向本院補提理由書（均須按他造當事人之人數附繕本）「切
勿逕送上級法院」。
告訴人或被害人如不服判決，應備理由具狀向檢察官請求上訴，
上訴期間之計算，以檢察官收受判決正本之日起算。
　　　                            　書記官  黃美雲
中　　華　　民　　國　　111 　年　　11　　月　　24　　日
附錄本案論罪科刑法條：
刑法第185條之4第1項
駕駛動力交通工具發生交通事故，致人傷害而逃逸者，處6月以
上5年以下有期徒刑；致人於死或重傷而逃逸者，處1年以上7年
以下有期徒刑。